臺灣臺中地方法院民事判決　　　　　　 100年度簡上字第48號
上　訴　人　錦柏實業有限公司
法定代理人　蔡宏青
訴訟代理人　蕭慶鈴律師
被上訴人　　王連章
訴訟代理人　王健儒
上列當事人間請求回復原狀事件，上訴人對於中華民國99年12月
12日本院臺中簡易庭99年度中簡字第525號第一審簡易判決提起
上訴，本院於民國100年5月27日言詞辯論終結，判決如下：
    主  文
上訴駁回。
第二審訴訟費用新臺幣貳仟肆佰玖拾元由上訴人負擔。
    事實及理由
一、上訴人方面：
  (一)上訴人於原審起訴主張：坐落臺中市○區○○段101之79地
    號土地為上訴人所有，與被上訴人所有之同段101之73地號
    土地相鄰，詎被上訴人所有之建物（即同段3616建號，門碼
    號碼：臺中市西區○○○○街60號2樓，下稱系爭建物），
    竟於無合法權源下，部分越界占用101之79地號土地如臺中
    市中山地政事務所民國（下同）98年7月1日複丈之土地複丈
    成果圖所示B、C、D、E部分，面積計16平方公尺。又上訴人
    於97年7月15日向鈞院訴請被上訴人拆屋還地事件（案號：
    97年度中簡字第3101號），兩造嗣於98年8月11日，就B、C
    、E部分土地達成和解，被上訴人同意將B、C、E部分土地上
    之地上物拆除，並將該部分土地返還予上訴人，惟被上訴人
    所有之系爭建物仍有D部分面積5平方公尺之樓梯間（含C部
    分2樓）無權占有上訴人所有之101之79地號土地。嗣上訴人
    將前開101之79地號土地與同段92之166地號土地合併後，再
    分割出92之213地號土地，及92之214地號土地（面積7平方
    公尺，即上開C、D部分，下稱系爭土地），而被上訴人所有
    之系爭建物既有如臺中市中山地政事務所99年10月6日複丈
    之土地複丈成果圖（下稱附圖）所示B部分（即上開D部分）
    面積計5平方公尺之樓梯間無權占用上訴人所有之系爭土地
    ，顯已侵害上訴人之所有權，爰依民法物上請求權之法律關
    係，請求被上訴人拆除越界之地上物樓梯間，並返還土地等
    語。並聲明：(1)原判決廢棄。(2)被上訴人應將系爭土地上如
    附圖所示B部分面積5平方公尺之樓梯間拆除，將B部分土地
    返還予上訴人。
  (二)於本院補稱：上訴人將系爭整筆土地規劃興建為兩戶透天住
    宅出售，可知售價僅土地部分面積144平方公尺，價值即達
    新臺幣（下同）2030萬元，每平方公尺價值達14餘萬元。影
    響所及每平方公尺土地連同建物之價值達20餘萬元，5平方
    公尺市價即高達百萬餘元，更遑論因旁邊有5平方公尺之畸
    零地，導致另一戶遲遲無法出售，更造成上訴人高達數千萬
    元收入之損失，原審稱上訴人有權利濫用之情形存在，顯有
    誤會。另被上訴人因該樓梯占據上訴人所有土地，造成有不
    當得利之情形存在，而需支付上訴人相當租金之不當得利之
    金錢，此對於被上訴人來說亦係沈重負擔。且被上訴人樓梯
    出入處因四周為上訴人之土地，被上訴人需再以訴訟主張袋
    地通行權，並於勝訴後每年再支付相當費用才能出入，徒增
    紛擾。否則被上訴人根本完全無法利用系爭建物，事實上被
    上訴人現亦任系爭建物荒蕪。
二、被上訴人方面：
  (一)被上訴人於原審辯稱略以：被上訴人所有之101之73地號土
    地與上訴人所有之101之79地號土地均係分割自101之2地號
    土地，而101之2地號土地原所有人臺中市政府當初規劃雙併
    共同使用，故如附圖所示B部分面積5平方公尺之樓梯間係被
    上訴人所有，且係通往2樓之唯一通道，為共同使用部分，
    自非無權占有上訴人所有之系爭土地，上訴人之請求顯無理
    由等語。
  (二)於本院補稱：系爭建物之樓梯，為通往2樓建築物之唯一通
    道，原業主臺中市政府規劃雙併共同使用。而上訴人自原業
    主臺中市政府標購之地號土地，原分割自101-2地號土地，
    97年初向臺中市政府公告標售期間，上訴人未經詳查逕行標
    購，造成訟累等語，資為抗辯，並聲明：上訴人之上訴駁回
    。
三、本件系爭土地為上訴人所有，而與被上訴人所有之同段101
    之73地號土地相鄰，而被上訴人所有之系爭建物越界占用如
    附圖所示B部分（樓梯間），面積計5平方公尺等情，為兩造
    所不爭執。是本件所應審究者厥為：上訴人主張依民法第
    767條規定，請求被上訴人應將系爭土地上如附圖所示B部分
    面積5平方公尺之樓梯間拆除，將B部分土地返還上訴人，有
    無理由？茲說明如下：
  (一)按所有人對於無權占有或侵奪其所有物者，得請求返還之。
    對於妨害其所有權者，得請求除去之。民法第767條前段、
    中段定有明文。又無權占有，並不以故意或過失為要件，茍
    無正當權源而占用他人之不動產，即負有返還之義務，此有
    最高法院73年度臺上字第2950號判決要旨可資參考。次按以
    無權占有為原因，請求返還所有物之訴，苟被告對於原告就
    其物有所有權之事實，已無爭執，而僅以非無權占有為抗辯
    者，被告應就其抗辯有如何權源占有之事實證明之。如不能
    證明，應認原告之請求為正當。最高法院72年度臺上字第
    1552號、第2516號裁判意旨可供參照。本件被上訴人固抗辯
    稱伊所有之101之73地號土地與上訴人所有之101之79地號土
    地均係分割自101之2地號土地，而101之2地號土地原所有人
    臺中市政府當初之規劃係供雙併共同使用，故如附圖所示B
    部分面積5平方公尺之樓梯間係伊所有，且係通往2樓之唯一
    通道，為共同使用部分，自非無權占有上訴人所有之系爭土
    地云云。惟查，被上訴人雖提出臺中市政府98年1月17日府
    都建字第0980013565號函影本、（61）中建都字第0429號使
    用執照申請書影本及系爭建物之土地及建物所有權狀影本為
    證，然上開臺中市政府函文、使用執照申請書及土地及建物
    所有權狀，應僅得證明該樓梯確實係唯一通道外，並無法證
    明該樓梯所佔用之土地有合法使用之權源，是以，就此被上
    訴人並未能舉證以實其說，是被上訴人上開所辯於法無據，
    尚不足採，而堪認被上訴人無權占有上訴人所有之系爭土地
    。
  (二)次按權利之行使，不得以損害他人為主要目的，為民法第14
    8 條所明定。而權利之行使，是否以損害他人為主要目的，
    應就權利人因權利行使所能取得之利益，與他人及國家社會
    因其權利行使所受之損失，比較衡量以定之。倘其權利之行
    使，自己所得利益極少而他人及國家社會所受之損失甚大者
    ，非不得視為以損害他人為主要目的，此乃權利社會化之基
    本內涵所必然之解釋，最高法院71年臺上字第737號著有判
    例可資參照。經查：
  (1)本件被上訴人固無權占有上訴人所有之系爭土地，已如前述
    ，惟系爭土地面積僅7平方公尺，顯不能單獨建築使用，而
    上訴人如欲取回如附圖所示B部分樓梯間所占用面積5平方公
    尺之土地，需拆除系爭建物樓梯結構之對半，會影響結構安
    全，又拆除後須進行結構補強，而結構補強費用及增設樓梯
    費用預估須38萬8000元，此有臺灣省建築師公會臺中市辦事
    處97年12月8日臺建師中市鑑字第727 號鑑定報告書附於本
    院97年度中簡字第3101號卷宗可稽；反觀系爭土地99年1月
    之公告現值為每平方公尺3萬2000元，而被上訴人占用之土
    地面積5平方公尺，公告現值為16萬元（32000×5＝160 000
    ），兩相對比下，足見上訴人請求被上訴人拆除該越界部分
    之樓梯間所可取得之利益，顯然低於被上訴人因此所受之損
    害。
  (2)上訴人雖主張其將系爭整筆土地規劃興建為兩戶透天住宅出
    售，可知售價僅土地部分面積144平方公尺，價值即達2030
    萬元，每平方公尺價值達14餘萬元。影響所及每平方公尺土
    地連同建物之價值達20餘萬元，5平方公尺市價即高達百萬
    餘元，更遑論因旁邊有5平方公尺之畸零地，導致另一戶遲
    遲無法出售，更造成上訴人高達數千萬元收入之損失等語，
    並提出不動產買賣契約書為證。然土地之價值，常與土地本
    身之形貌、坐落位置、地上物之開發結果相互影響，同一區
    段之土地，未必有相同之價格。查，上訴人主張將系爭整筆
    土地規劃興建為兩戶透天住宅出售，並已與案外人游文正、
    陳輯慧簽訂不動產買賣契約書，可見該二戶住宅應已興建完
    成。而上訴人主張之房屋所坐落之土庫段92-213地號土地，
    買賣價格達每平方公尺14萬元，然依卷附複丈成果圖所示，
    該92-213地號土地形狀方正，且業經開發完畢，其交易價值
    較同區段土地為高，亦屬常理，是該交易價格並無法證明系
    爭土地之價值，確實與之相同，而推論系爭土地之價值高達
    百餘萬元。再者，上訴人雖復主張被上訴人因該樓梯占據上
    訴人所有土地，造成有不當得利之情形存在，而需支付上訴
    人相當租金之不當得利之金錢，此對於被上訴人來說亦係沈
    重負擔。且被上訴人樓梯出入處因四周為上訴人之土地，被
    上訴人需再以訴訟主張袋地通行權，並於勝訴後每年再支付
    相當費用才能出入，徒增紛擾等語。然被上訴人既經認定佔
    用上訴人之土地，另行協議或以訴訟方式處理相當於租金之
    不當得利及通行權部分，本屬當然，並不能因仍有其他法律
    程序需進行，即認上訴人無權利濫用之情形。是上訴人此部
    分之主張，並無理由。揆諸前揭說明，本件上訴人之權利行
    使顯以損害他人為主要目的，有權利濫用之情形。
  (三)綜上，上訴人本於民法第767條規定，訴請被上訴人拆屋還
    地，在社會觀念上，已悖離所有權之目的，超出其權利保護
    範圍，而為權利濫用，故其訴於法律上即無予以保護之必要
    。從而，上訴人請求被上訴人應將系爭土地上如附圖所示B
    部分面積5平方公尺之樓梯間拆除，將B部分土地返還予上訴
    人，為無理由，不應准許。原審為上訴人敗訴之判決，並無
    不合。上訴意旨指摘原判決不當，求予廢棄改判，為無理由
    ，應予駁回。
四、據上論結，本件上訴為無理由，依民事訴訟法第436條之1第
    3 項、第449條第1項、第78條，判決如主文。
中    華    民    國   100    年    6     月    17    日
                  民事第四庭    審判長法  官  楊國精
                                      法  官  王永春
                                      法  官  張清洲
上正本證明與原本無異。
不得上訴
中    華    民    國   100    年    6     月    17    日
                                      書記官  顏督訓